【裁判字號】    88,重訴,900
【裁判日期】    890117
【裁判案由】    塗銷抵押權設定登記等
【裁判全文】
臺灣高雄地方法院民事判決  八十八年度重訴字第九○○號
    原      告  乙○○
    訴訟代理人  鄭曉東  律師
                魏緒孟  律師
    被      告  泛亞商業銀行股份有限公司  設高雄市三民區○○○路三０六號
    法定代理人  甲○○      住.
    訴訟代理人  丁○○      住.
                丙○○      住.
右當事人間塗銷抵押權設定登記等事件，本院判決如左：
    主    文
原告之訴駁回。
訴訟費用由原告負擔。
    事    實
甲、原告方面：
  一、聲明：
  （一）確認兩造間就坐落彰化縣芳苑鄉○○段一二０三地號，建，面積一九八０平
        方公尺及同段一二０三之三地號，建，面積一九八０平方公尺等二筆土地，
        於民國八十四年七月二十八日所為設定共同擔保最高限額新台幣（下同）二
        千四百萬元之抵押權（收件日期：八十四年七月二十七日，字號，八四二地
        字第八六八五ˋ八六八六ˋ八六八七號）所擔保之債權債務關係不存在。
  （二）被告應將前項抵押權登記予以塗銷。
  （三）訴訟費用由被告負擔。
  二、陳述：
  （一）系爭坐落彰化縣芳苑鄉○○段一二０三ˋ一二０三之三地號二筆土地，於八
        十一年間原為訴外人江宗裕所有，江宗裕並於八十二年六月十五日提供系爭
        二筆土地，供伊本人及訴外人鄭震東ˋ江元才三人共同向高雄市第十信用合
        作社（下稱十信）三民分社借款之擔保，因而設定最高限額二千四百萬元之
        抵押權。
  （二）嗣於八十四年二月八日，由原告向訴外人江宗裕購得系爭二筆土地，取得其
        所有權，並於八十四年七月二十七日承受上開借款債務及抵押權，原告遂成
        為義務人兼債務人，而十信亦因法人合併之故，由被告承受，而成為本件之
        債權人。
  （三）原告於八十六年十月一日又將系爭二筆土地出賣予訴外人林東峰，林東峰於
        八十七年三月四日除以本件系爭二筆土地為擔保外，另在提供同段一二０三
        之四ˋ之五ˋ之六ˋ之七等四筆土地，合計六筆土地，共同向被告苓雅分行
        設定共同擔保最高限額七千二百萬元之抵押權，實際借得六千萬元並以該筆
        借款清償積欠被告三民分行之借款，則原告已無積欠被告任何款項。
  （四）按兩造間所設定之最高限額抵押權並未定有存續期間，按諸法律行為未定存
        續期限者當事人得隨時終止之法理，抵押人得類推適用民法第七百五十四條
        第一項之規定予以終止，此時最高限額抵押權亦歸於確定，爰以起訴狀之送
        達做為終止抵押契約之意思表示，則最高限額抵押契約所擔保之債權所由生
        之契約，已合法終止，而無既存之債權，且將來亦確定不再發生債權，原告
        自得訴請塗銷抵押設定登記。
  三ˋ對被告抗辯之陳述：
  （一）有關他項權利變更契約書之際載，既係約定由保證人黃承志向被告擔保原告
        對被告現在及將來所負之票據ˋ借款以及其他一切債務，則自指原告對被告
        所積欠之全部債務，均應由保證人黃承志負連帶清償之責，其約定之內容係
        在規範保證人黃承志之保證責任範圍，應及於原告對被告現在及將來所負之
        票據ˋ借款以及包含保證責任在內之一切責任。
  （二）系爭抵押不動產所擔保之範圍，是否包含原告之保證債務在內，在該其他約
        定事項中，則未有明文，換言之，其所明定者，僅係連帶保證人黃承志之擔
        保債務範圍，應及於原告對被告之保證債務，至於抵押權所擔保之範圍，則
        不與之，按抵押權所擔保者為原債權ˋ利息ˋ遲延利息，及實行抵押權之費
        用，但契約另有訂定者，不在此限，民法第八百六十一條定有明文，兩造就
        系爭抵押權擔保之範圍既未明定亦包含原告對被告所負之保證債務在內，則
        被告主張此亦亦屬抵押權擔保之範圍，並無足採。
  （三）另就被告所提出關於林東峰ˋ黃玉量之借據觀，原告固為連帶保證人，惟在
        該放款借據中，亦未見原告有承諾願以系爭不動產供做擔保之情形，則連帶
        保證債務僅為一般債權，其效力與抵押權之效力自有不同，豈得以原告尚有
        保證債務，而拒不塗銷抵押權登記之理？
  （四）被告既自認原告已清償債務，而兩造就抵押權之擔保範圍亦未特別約定包含
        原告之保證債務在內，該保證債務自不屬抵押權之擔保範圍。
  （五）又被告所提之其他約定事項係屬定型化契約，原告無審閱權，違反消費者保
        護法第十二條之規定，應屬無效。
  三、證據：提出土地登記謄本二份為證。
乙、被告方面：
  一ˋ聲明：如主文所示。
  二ˋ陳述：
  （一）原告於被告三民分行之借款雖已還清，惟原告卻另為訴外人黃玉量ˋ林東峰
        二人於八十七年三月十七日，向被告苓雅分行借款之連帶保證人，且訴外人
        黃玉量ˋ林東峰於被告苓雅分行之借款，目前均未依約正常繳息，迄今分別
        尚欠被告三千九百八十七萬元ˋ四千六百六十七萬元，而原告既為訴外人黃
        玉量ˋ林東峰之連帶保證人，則原告對訴外人黃玉量ˋ林東峰之借款所負之
        保證債務，均為前開抵押權擔保之範圍，則原告訴請塗銷前開抵押權設定之
        登記，於法實無理由。
  （二）據他項權利變更契約書之其他約定事項明文：「立抵押契約人乙○○茲邀同
        連帶保證人黃承志向保證責任第十信用合作社，擔保立約人對貴社現在及將
        來所負票據ˋ借據以及其他一切債務（包含保證債務）最高限額新台幣ⅩⅩ
        元為限度之清償及其利息ˋ遲延利息ˋ違約金，實行抵押權費用以及因債務
        不履行而發生之全部損害之清償起見，提供抵押權設定契約書所載之不動產
        以第Ⅹ順位設定抵押權出押與貴社，並承諾下列各款」執此，原告以系爭不
        動產設定抵押權予保證責任第十信用合作社，以擔保原告對該社現在及將來
        所負票據ˋ借據以及其他一切債務（包含保證債務）之清償（並含利息ˋ遲
        延利息ˋ違約金，實行抵押權費用以及因債務不履行而發生之全部損害賠償
        ）之意旨甚明，實非係在規範保證人黃承志之保證責任。
  （三）原告既已自承簽具他項權利變更契約書及擔任訴外人黃玉量ˋ林東峰向被告
        借款之連帶保證人，且該他項權利變更契約書之其他約定事項亦明文系爭不
        動產所擔保之範圍包含原告之保證債務在內，則原告對訴外人黃玉量ˋ林東
        峰向被告借款之保證債務，自應均為前開抵押權擔保之範圍，現訴外人黃玉
        量ˋ林東峰對被告尚有借款未清償，即原告對被告仍負有保證債務，故原告
        訴請塗銷前開抵押權設定之登記，實於法無據。
  （四）其他約定事項是金融機構為簡化借貸之手續，雙方均蒙其利，未違反消費者
        保護法之規定。
  三ˋ證據：提出放款借據四份ˋ客戶授受信及保證查詢單ˋ土地他項權利移轉變更
      契約書ˋ其他約定事項各三份為證。
    理    由
一、本件原告起訴主張系爭坐落彰化縣芳苑鄉○○段一二０三ˋ一二０三之三地號二
    筆土地，原為訴外人江宗裕所有，並向十信三民分社設定最高限額二千四百萬元
    之抵押權。嗣原告向訴外人江宗裕購得系爭二筆土地，並承受上開借款債務及抵
    押權，而原告又將系爭二筆土地出賣予訴外人林東峰，林東峰於八十七年三月四
    日除以本件系爭二筆土地為擔保外，另在提供同段一二０三之四ˋ之五ˋ之六ˋ
    之七等四筆土地，合計六筆土地，共同向被告苓雅分行設定共同擔保最高限額七
    千二百萬元之抵押權，實際借得六千萬元並以該筆借款清償積欠被告三民分行之
    借款，則原告已無積欠被告任何款項，爰以起訴狀之送達做為終止抵押契約之意
    思表示，則最高限額抵押契約所擔保之債權所由生之契約，已合法終止，而無既
    存之債權，且將來亦確定不再發生債權，原告自得訴請塗銷抵押設定登記云云。
    被告則以：原告於被告三民分行之借款雖已還清，惟原告卻另為訴外人黃玉量ˋ
    林東峰二人於八十七年三月十七日，向被告苓雅分行借款之連帶保證人，且訴外
    人黃玉量ˋ林東峰於被告苓雅分行之借款，目前均未依約正常繳息，迄今分別尚
    欠被告三千九百八十七萬元ˋ四千六百六十七萬元，而原告既為訴外人黃玉量ˋ
    林東峰之連帶保證人，則原告對訴外人黃玉量ˋ林東峰之借款所負之保證債務，
    均為前開抵押權擔保之範圍，則原告訴請塗銷前開抵押權設定之登記，於法實無
    理由等語資為抗辯。
二、原告主張系爭土地，於八十二年六月十五日所設定之最高限額二千四百萬元之抵
    押權債務，已由原告承受，而原告於八十六年十月一日又將系爭二筆土地出賣予
    訴外人林東峰，並以林東峰向被告苓雅分行所借得之六千萬元借款清償積欠被告
    三民分行之借款之事實，已據其提出土地登記謄本二份為證，並為被告所不否認
    ，是原告此部份之主張，堪信為真，此外，則為被告以前揭情詞置辯，經查：
    （一）被告辯稱原告於被告三民分行之借款雖已還清，惟原告卻另為訴外人黃玉
          量ˋ林東峰二人為借款之連帶保證人，而訴外人黃玉量ˋ林東峰目前均未
          依約正常繳息，原告既為連帶保證人，則原告對訴外人黃玉量ˋ林東峰之
          借款所負之保證債務，均為前開抵押權擔保之範圍等語，並其提出放款借
          據四份ˋ客戶授受信及保證查詢單ˋ土地他項權利移轉變更契約書ˋ其他
          約定事項各三份為證，原告雖不否認有為訴外人林東峰ˋ黃玉量向被告借
          款之連帶保證人，且該債務尚未清償完畢，惟辯稱：雖有關他項權利變更
          契約書之際載，係指原告對被告所積欠之全部債務，均應由保證人黃承志
          負連帶清償之責，其約定之內容係在規範保證人黃承志之保證責任範圍，
          且系爭抵押不動產所擔保之範圍，並不包含原告之保證債務在內云云，惟
          依兩造所簽訂之他項權利變更契約書中有關變更之內容記載：「變更後：
          義務人兼債務人乙○○；連帶保證人：黃承志。」「土地坐落：芳苑鄉○
          ○段一二０三ˋ一二０三之三ˋ之四ˋ之五ˋ之六ˋ之七。」，另其他約
          定事項則記載：「立抵押契約人乙○○茲邀同連帶保證人黃承志向保證責
          任第十信用合作社，擔保立約人對貴社現在及將來所負票據ˋ借據以及其
          他一切債務（包括保證債務），....。」可知，原告係以系爭不動產設定
          抵押權予保證責任第十信用合作社，並邀同訴外人黃承志為連帶保證人，
          以擔保原告對該社現在及將來所負票據ˋ借據以及其他一切債務，並包含
          保證債務在內，而非如原告所稱僅係在規範保證人黃承志之保證責任範圍
          ，且不包含原告之保證債務在內云云，故原告所稱即無可採。
    （二）原告另主張被告所提之其他約定事項係屬定型化契約，原告無審閱權，違
          反消費者保護法第十二條之規定，應屬無效云云。惟查：按企業經營者在
          定型化契約所約定之條款，應本平等互惠原則；定型化契約中之條款違反
          誠信原則，對消費者顯失公平者，無效；又定型化契約是否違反誠信原則
          ，對消費者顯失公平，應斟酌契約之性質、締約目的、全部條款內容、交
          易習慣及其他情事判斷之，消費者保護法第十一條第一項、第十二條第一
          項及其施行細則第十三條定有明文。次按定型化契約中之條款有下列情形
          之一者，推定其顯失公平：(1)違反平等互惠原則者。(2)條款與其所排除不
          予適用之任意規定之立法意旨顯相矛盾者。(3)契約之主要權利或義務，因
          受條款之限制，致契約之目的難以達成者；又定型化契約，有下列情事之
          一者，為違反平等互惠原則：(1)當事人間之給付與對待給付顯不相當者。
          (2)消費者應負擔非其所能控制之危險者。(3)消費者違約時，應負擔顯不相
          當之賠償責任者。(4)其他顯有不利於消費者之情形者，消費者保護法第十
          二條第二項及其施行細則第十四條分別規定甚明。本件兩造所簽訂之他項
          權利變更契約書之其他約定事項固記載：「立抵押契約人乙○○茲邀同連
          帶保證人黃承志向保證責任第十信用合作社，擔保立約人對貴社現在及將
          來所負票據ˋ借據以及其他一切債務（包括保證債務）最高限額新台幣Ⅹ
          Ⅹ元為限度之清償及其利息ˋ遲延利息ˋ違約金，實行抵押權費用以及因
          債務不履行而發生之全部損害之清償起見，提供抵押權設定契約書所載之
          不動產以第Ⅹ順位設定抵押權出押與貴社，並承諾下列各款」此有該他項
          權利變更契約書之其他約定事項附卷可參，而此一約定事項係為擔保債務
          人債務之履行，並為簡免日後借款之手續，債務人於簽立此一約定時，不
          僅有簽立與否之自由權限，且於簽立此一約定後，若已償還全部債務，則
          亦可請求塗銷該抵押權之設定登記，若不願即時請求塗銷，亦可於日後向
          原告再次借款時供擔保之用，而免再次設定登記之麻煩亦無不可，另若欲
          為保證人時，在該抵押權設定登記尚未塗銷前，可以先請求塗銷該抵押權
          之設定登記再為保證，亦可不請求塗銷而直接為保證人，惟於此情況下，
          依該約定事項，該抵押權之擔保範圍即及於該保證債務，是債務人於簽立
          該約定事項之前及之後，均有自主決定之權限，從而，該約定事項即無何
          違反誠信原則或平等互惠原則之情形，故原告主張該約定事項有違消費者
          保護法，即無可採。
三ˋ本件原告既已簽具他項權利變更契約書及擔任訴外人黃玉量ˋ林東峰向被告借款
    之連帶保證人，而該他項權利變更契約書之其他約定事項既已明文規定系爭不動
    產所擔保之範圍包含原告之保證債務在內，且該其他約定事項又無違反消費者保
    護法第十二條之規定，已如前述，則原告對訴外人黃玉量ˋ林東峰向被告借款之
    連帶保證債務，自應均為前開抵押權擔保之範圍，現訴外人黃玉量ˋ林東峰對被
    告尚有借款未清償，即原告對被告仍負有連帶保證債務，從而，原告訴請確認兩
    造就系爭二筆土地於八十四年七月二十八日所為設定共同擔保最高限額二千四百
    萬元之抵押權（收件日期：八十四年七月二十七日，字號，八四二地字第八六八
    五ˋ八六八六ˋ八六八七號）所擔保之債權債務關係不存在，並請求被告應將前
    項抵押權登記予以塗銷，即屬無據，應予駁回。
四、結論：原告之訴為無理由，依民事訴訟法第七十八條，判決如主文。
中      華      民      國    八十九    年      一      月    十七      日
                              臺灣高雄地方法院民事第五庭
~B法      官  楊國祥
右為正本係照原本作成。
如不服本判決，應於送達後廿日內，向本院提出上訴狀並表明上訴理由，如於本
判決宣示後送達前提起上訴者，應於判決送達後十日內補提上訴理由書（須附繕本）。
中      華      民      國    八十九    年      一      月    十七      日
~B法院書記官  周祺雯


司法院資訊處製作；財團法人民間司法改革基金會備份。
